---
title: "Gustavo Mateus Kruger"
format: html
editor: visual
---

```{r}
#| label: load-packages # nomes unicos
#| include: false # nao incluem o resultado no doc

library(tidyverse) # pacote ggplot2 (graficos)
library(WDI) # pacote de dados

# bases de dados, tres objetos

# DADOS EM PAINEL 
creddombancALL <- WDI (country = "all" ,
                       indicator = 'FD.AST.PRVT.GD.ZS')

# CORTE TRANSVERSAL 
creddombancaALL2006 <- WDI (country = "all",
                            indicator = 'FD.AST.PRVT.GD.ZS', 
                            start = 2006, 
                            end = 2006)

# SÉRIE TEMPORAL 
creddombancBR <- WDI (country = "BR" ,
                       indicator = 'FD.AST.PRVT.GD.ZS' )
```

## **Crédito doméstico ao setor privado**

A variável **"Domestic credit to private sector"** do WDI mede o total de crédito disponibilizado ao setor privado de um país, incluindo empréstimos, financiamentos e outros tipos de crédito. Diferente da variável que considera apenas bancos, aqui o crédito pode ser oferecido **por todas as instituições financeiras** (bancos, cooperativas de crédito, financeiras, etc.). Esse indicador mostra quanto do financiamento interno vai para empresas privadas e indivíduos, **excluindo o governo e empresas públicas**. O valor é apresentado como **porcentagem do PIB**, facilitando a comparação entre diferentes economias. Um nível mais alto geralmente sugere que o setor privado tem bom acesso a financiamento, o que pode impulsionar o investimento e o crescimento econômico, mas níveis excessivos também podem indicar risco de endividamento.

## Gráfico: Dados em Painel

Um gráfico de dados em painel, também conhecido como dados longitudinais, é utilizado para visualizar e analisar informações que acompanham as mesmas unidades de análise (como pessoas, empresas ou regiões) ao longo do tempo. Diferentemente de um corte transversal, que observa dados em um único momento, os dados em painel permitem examinar como as variáveis evoluem ao longo do tempo para cada unidade específica.

O gráfico mostra a evolução do crédito doméstico concedido ao setor privado, como percentual do PIB, entre 1960 e 2023. Observa-se uma **tendência clara de crescimento** ao longo do tempo, com os valores se tornando cada vez mais elevados e dispersos. Nas décadas iniciais, a maioria dos países apresentava níveis abaixo de 50%, mas a partir dos anos 1980 e especialmente após 2000, surgem muitos casos com crédito acima de 100% do PIB. A alta concentração de pontos após 2020 pode refletir **políticas de estímulo econômico** adotadas durante a pandemia. O gráfico revela o **fortalecimento do setor financeiro** e a crescente importância do crédito na economia global.

```{r}
#| label: dados em painel
#| warning: false
#| echo: false

ggplot(creddombancALL, aes(x = year, y = FD.AST.PRVT.GD.ZS, group = country)) +
  geom_point(color = "blue", alpha = 0.3) +  # linhas finas e transparentes para vários países
  labs(title = "Crédito doméstico concedido ao setor privado",
       x = "Ano",
       y = "Percentual (%)") +
  theme_minimal()
```

## Gráfico: Dados em Corte Transversal. Ano de 2006.

Em estatística e econometria, um gráfico de dados de corte transversal (cross-section) representa informações coletadas em um único ponto no tempo, geralmente envolvendo diferentes indivíduos, empresas, países ou outras unidades. Esse tipo de gráfico é usado para visualizar a relação entre variáveis e identificar padrões ou diferenças entre os diversos grupos analisados.

Em 2006, o crédito doméstico ao setor privado como percentual do PIB variava amplamente entre os países, com a maioria se concentrando abaixo de 100%, mas com alguns atingindo níveis extremamente altos, acima de 200% e até 300%. O gráfico revela **desigualdade no desenvolvimento financeiro global**, refletindo diferenças econômicas, institucionais e estruturais.

```{r}
#| label: dados corte transversal 
#| warning: false 
#| echo: false  
ggplot(creddombancaALL2006, aes(x = year, y = FD.AST.PRVT.GD.ZS)) +
  geom_point(color = "blue", alpha = 0.5) +
  labs(title = "Crédito doméstico concedido ao setor privado no ano de 2006",
       x = "Ano",
       y = "Percentual  (%)") +
  theme_minimal()
```

## Gráfico: Dados em Serie Temporal. País Brasil.

Em estatística e econometria, um gráfico de série temporal representa dados registrados de forma sequencial ao longo do tempo para uma única unidade de análise, como um país, uma empresa ou uma pessoa. Seu principal objetivo é visualizar a dinâmica de uma variável no tempo, permitindo identificar tendências, ciclos, padrões sazonais ou mudanças bruscas.

O gráfico revela três fases principais: um crescimento gradual até os anos 1980, uma fase de instabilidade e anomalias nos anos 1990, e uma **tendência de crescimento mais estável a partir dos anos 2000**, com o crédito ao setor privado atingindo cerca de 70% do PIB nos anos mais recentes. Os picos nos anos 1990 devem ser interpretados com cautela, pois possivelmente refletem problemas nos dados ou choques específicos.

```{r}
#| label: dados serie temporal
#| warning: false 
#| echo: false     
ggplot(creddombancBR, aes(x = year, y = FD.AST.PRVT.GD.ZS)) +
  geom_line(color = "blue", size = 1.2) +
  geom_point(color = "blue", size = 2) +
  labs(title = "Crédito doméstico concedido ao setor privado no Brasil",
       x = "Ano",
       y = "Percentual (%)") +
  theme_minimal()
```
