---
title: "Gustavo Mateus Kruger"
format: html
editor: visual
---

```{r}
#| label: load-packages # nomes unicos
#| include: false # nao incluem o resultado no doc

library(tidyverse) # pacote ggplot2 (graficos)
library(WDI) # pacote de dados

# bases de dados, tres objetos

# DADOS EM PAINEL 
creddombancALL <- WDI (country = "all" ,
                       indicator = 'FD.AST.PRVT.GD.ZS')

# CORTE TRANSVERSAL 
creddombancaALL2006 <- WDI (country = "all",
                            indicator = 'FD.AST.PRVT.GD.ZS', 
                            start = 2006, 
                            end = 2006)

# SÉRIE TEMPORAL 
creddombancBR <- WDI (country = "BR" ,
                       indicator = 'FD.AST.PRVT.GD.ZS' )
```

## **Crédito doméstico ao setor privado**

A variável **"Domestic credit to private sector"** do WDI mede o total de crédito disponibilizado ao setor privado de um país, incluindo empréstimos, financiamentos e outros tipos de crédito. Diferente da variável que considera apenas bancos, aqui o crédito pode ser oferecido **por todas as instituições financeiras** (bancos, cooperativas de crédito, financeiras, etc.). Esse indicador mostra quanto do financiamento interno vai para empresas privadas e indivíduos, **excluindo o governo e empresas públicas**. O valor é apresentado como **porcentagem do PIB**, facilitando a comparação entre diferentes economias. Um nível mais alto geralmente sugere que o setor privado tem bom acesso a financiamento, o que pode impulsionar o investimento e o crescimento econômico, mas níveis excessivos também podem indicar risco de endividamento.

## Gráfico: Dados em Painel

Um gráfico de dados em painel, também conhecido como dados longitudinais, é utilizado para visualizar e analisar informações que acompanham as mesmas unidades de análise (como pessoas, empresas ou regiões) ao longo do tempo. Diferentemente de um corte transversal, que observa dados em um único momento, os dados em painel permitem examinar como as variáveis evoluem ao longo do tempo para cada unidade específica.

No ano de 2006, observou-se uma **grande variação** na proporção de crédito doméstico ao setor privado (% do PIB) entre os países analisados. Países desenvolvidos como **Estados Unidos, Alemanha e Japão** apresentaram valores significativamente superiores aos de países latino-americanos como **Brasil, Argentina e México**, evidenciando uma **maior profundidade financeira** e acesso ao crédito nessas economias. O **Brasil**, em particular, situava-se em uma posição intermediária no grupo, indicando um sistema financeiro ainda em expansão naquele período.

```{r}
#| label: dados_em_painel_detalhado
#| warning: false
#| echo: false

library(ggplot2)
library(dplyr)
library(scales)

# Criar variável para destacar Brasil
creddombancALL <- creddombancALL %>%
  mutate(grupo_pais = ifelse(country == "Brazil", "Brasil", "Outros"))

# Calcular média global por ano
media_global <- creddombancALL %>%
  group_by(year) %>%
  summarise(media_mundial = mean(FD.AST.PRVT.GD.ZS, na.rm = TRUE))

# Gráfico
ggplot() +
  # Outras linhas (países)
  geom_line(data = creddombancALL, 
            aes(x = year, y = FD.AST.PRVT.GD.ZS, group = country, color = grupo_pais),
            alpha = 0.3, size = 0.6) +
  
  # Linha da média global
  geom_line(data = media_global,
            aes(x = year, y = media_mundial),
            color = "black", linetype = "dashed", size = 0.8) +
  
  # Escala e rótulos
  scale_color_manual(values = c("Brasil" = "darkblue", "Outros" = "lightblue")) +
  scale_y_continuous(labels = label_percent(scale = 1)) +
  
  # Títulos e temas
  labs(title = "Evolução do Crédito Doméstico ao Setor Privado (% do PIB)",
       subtitle = "Comparação entre países com destaque para o Brasil e média global (linha tracejada)",
       x = "Ano",
       y = "Crédito ao setor privado (% do PIB)",
       color = "",
       caption = "Fonte: Banco Mundial | Indicador: FD.AST.PRVT.GD.ZS") +
  
  theme_minimal(base_size = 12) +
  theme(
    plot.title = element_text(face = "bold", size = 16),
    plot.subtitle = element_text(size = 12, color = "gray40"),
    legend.position = "top",
    plot.caption = element_text(size = 8, color = "gray50", hjust = 0)
  )
```

## Gráfico: Dados em Corte Transversal. Ano de 2006.

Em estatística e econometria, um gráfico de dados de corte transversal (cross-section) representa informações coletadas em um único ponto no tempo, geralmente envolvendo diferentes indivíduos, empresas, países ou outras unidades. Esse tipo de gráfico é usado para visualizar a relação entre variáveis e identificar padrões ou diferenças entre os diversos grupos analisados.

Ao analisar os dados em painel, percebe-se uma **diversidade nos padrões de evolução** do crédito privado entre os países. Enquanto muitos países apresentaram uma tendência de **crescimento constante**, outros tiveram oscilações mais intensas — muitas vezes associadas a **crises econômicas ou instabilidade política**. A linha tracejada com a **média global** ajuda a contextualizar a posição do Brasil, que durante boa parte do período analisado esteve **abaixo da média mundial**, embora tenha mostrado crescimento gradual em determinados períodos.

```{r}
#| label: grafico_7_paises
#| warning: false 
#| echo: false  

library(ggplot2)
library(dplyr)
library(scales)

# Lista de países desejados
paises_selecionados <- c("Brazil", "Argentina", "Chile", "Mexico", "United States", "Germany", "Japan")

# Filtrar dados para 2006 e os países escolhidos
dados_7_paises <- creddombancaALL2006 %>%
  filter(year == 2006, country %in% paises_selecionados)

# Plot
ggplot(dados_7_paises, aes(x = reorder(country, FD.AST.PRVT.GD.ZS), y = FD.AST.PRVT.GD.ZS)) +
  geom_col(fill = "darkblue", alpha = 0.8) +
  coord_flip() +
  labs(title = "Crédito Doméstico ao Setor Privado (% do PIB)",
       subtitle = "Comparativo entre sete países selecionados em 2006",
       x = "País",
       y = "Crédito ao setor privado (% do PIB)",
       caption = "Fonte: Banco Mundial | Indicador: FD.AST.PRVT.GD.ZS") +
  theme_minimal(base_size = 12) +
  theme(
    plot.title = element_text(face = "bold", size = 16),
    plot.subtitle = element_text(size = 12, color = "gray40"),
    axis.text = element_text(size = 10),
    plot.caption = element_text(hjust = 0, size = 8, color = "gray50")
  ) +
  scale_y_continuous(labels = percent_format(scale = 1))

```

## Gráfico: Dados em Serie Temporal. País Brasil.

Em estatística e econometria, um gráfico de série temporal representa dados registrados de forma sequencial ao longo do tempo para uma única unidade de análise, como um país, uma empresa ou uma pessoa. Seu principal objetivo é visualizar a dinâmica de uma variável no tempo, permitindo identificar tendências, ciclos, padrões sazonais ou mudanças bruscas.

A análise da série temporal do Brasil revela um **crescimento moderado e contínuo** no crédito ao setor privado até por volta de meados da década de 2010, seguido por momentos de **estagnação ou queda**, refletindo os impactos de **crises econômicas internas** e mudanças nas políticas de crédito. O ponto máximo observado coincide com os anos de maior expansão econômica, enquanto o ponto mínimo aparece em períodos de retração, sugerindo uma forte **correlação entre o crédito e o ciclo econômico nacional**.

```{r}
#| label: dados_serie_temporal_brasil
#| warning: false 
#| echo: false     

library(ggplot2)
library(scales)
library(dplyr)

# Identificar ponto máximo e mínimo
pontos_destaque <- creddombancBR %>%
  filter(FD.AST.PRVT.GD.ZS == max(FD.AST.PRVT.GD.ZS, na.rm = TRUE) |
         FD.AST.PRVT.GD.ZS == min(FD.AST.PRVT.GD.ZS, na.rm = TRUE))

ggplot(creddombancBR, aes(x = year, y = FD.AST.PRVT.GD.ZS)) +
  geom_line(color = "#1f77b4", size = 1.2) +
  geom_point(color = "#1f77b4", size = 2) +
  geom_smooth(method = "loess", se = FALSE, color = "#ff7f0e", size = 1, linetype = "dashed") +
  
  # Anotar máximo e mínimo
  geom_point(data = pontos_destaque, aes(x = year, y = FD.AST.PRVT.GD.ZS), 
             color = "red", size = 3) +
  geom_text(data = pontos_destaque, 
            aes(x = year, y = FD.AST.PRVT.GD.ZS, 
                label = paste0(round(FD.AST.PRVT.GD.ZS, 1), "%")),
            vjust = -1, size = 3.5, color = "red", fontface = "bold") +

  scale_y_continuous(labels = label_percent(scale = 1)) +

  labs(
    title = "Crédito Doméstico ao Setor Privado no Brasil (% do PIB)",
    subtitle = "Evolução anual com destaque para valores máximo e mínimo | Tendência suavizada incluída",
    x = "Ano",
    y = "Percentual do PIB (%)",
    caption = "Fonte: Banco Mundial | Indicador: FD.AST.PRVT.GD.ZS"
  ) +

  theme_minimal(base_size = 12) +
  theme(
    plot.title = element_text(face = "bold", size = 16),
    plot.subtitle = element_text(size = 12, color = "gray40"),
    axis.title.y = element_text(margin = margin(r = 10)),
    axis.title.x = element_text(margin = margin(t = 10)),
    plot.caption = element_text(hjust = 0, size = 8, color = "gray50"),
    panel.grid.minor = element_blank()
  )
```
