---
title: "Trabalho 3: Laboratório de Dados Econõmicos"
format: html
editor: visual
---

```{r}
#| label: load-packages # nomes unicos
#| include: false # nao incluem o resultado no doc

# Instalar pacotes necessários
if (!require(WDI)) install.packages("WDI")
if (!require(tidyverse)) install.packages("tidyverse")
if (!require(rnaturalearth)) install.packages("rnaturalearth")
if (!require(rnaturalearthdata)) install.packages("rnaturalearthdata")
if (!require(sf)) install.packages("sf")
if (!require(gganimate)) install.packages("gganimate")
if (!require(transformr)) install.packages("transformr")
if (!require(gifski)) install.packages("gifski")

# Carregar pacotes
library(WDI)
library(tidyverse)
library(rnaturalearth)
library(rnaturalearthdata)
library(sf)
library(gganimate)
library(transformr)
library(gifski)
```

## Estudantes: Gustavo Mateus Kruger, Matheus Henrique Gieseler e Sarah Moretti

## **Histórico do gasto público em educação (% do PIB) no contexto mundial**

O indicador "Government expenditure on education, total (% of GDP)", que traduz o percentual do Produto Interno Bruto (PIB) investido por governos na área educacional, é uma métrica fundamental para avaliar o comprometimento de um país com o desenvolvimento humano e social. Historicamente, esse indicador reflete tanto o grau de prioridade dado à educação nas políticas públicas quanto a capacidade econômica de um Estado de sustentar investimentos consistentes em capital humano.

A institucionalização do gasto público em educação como uma responsabilidade do Estado é um fenômeno relativamente recente. Até o final do século XIX, a educação era amplamente controlada por instituições religiosas ou privadas, especialmente na Europa e nos Estados Unidos. No entanto, com a expansão dos Estados-nação e o advento das revoluções industriais, a necessidade de mão de obra qualificada levou os governos a assumirem uma postura mais ativa no financiamento educacional (UNESCO, 2021).

Durante o século XX, especialmente após a Segunda Guerra Mundial, cresceu o reconhecimento da educação como um direito humano fundamental e um pilar do desenvolvimento econômico. A Declaração Universal dos Direitos Humanos de 1948, em seu artigo 26, reafirma esse direito, incentivando os Estados-membros a promoverem o acesso universal à educação. A partir desse marco, organismos multilaterais como a UNESCO, o Banco Mundial e o UNICEF passaram a monitorar os investimentos em educação, incentivando os países a destinarem, idealmente, entre 4% e 6% do PIB ao setor (UNESCO, 2015).

Na década de 1980, com a ascensão do neoliberalismo, muitos países em desenvolvimento enfrentaram pressões fiscais que levaram à redução dos investimentos públicos, inclusive na educação. Programas de ajuste estrutural propostos por instituições como o Fundo Monetário Internacional (FMI) e o próprio Banco Mundial, inicialmente, desconsideraram a importância dos gastos sociais. No entanto, a partir dos anos 1990, houve uma reorientação dessas instituições, reconhecendo a educação como essencial para o crescimento sustentável e a redução da pobreza (WORLD BANK, 2003).

Atualmente, existe uma disparidade significativa nos níveis de investimento educacional entre países desenvolvidos e em desenvolvimento. Enquanto nações da Organização para a Cooperação e Desenvolvimento Econômico (OCDE) mantêm média superior a 5% do PIB, países de baixa renda frequentemente não atingem nem metade dessa porcentagem. O relatório *Education at a Glance* (OECD, 2023) aponta que investimentos mais altos estão correlacionados com melhores resultados em indicadores como alfabetização, desempenho escolar e inclusão.

É importante destacar que o valor percentual do PIB gasto em educação, isoladamente, não garante qualidade no sistema educacional. Fatores como eficiência na alocação de recursos, transparência na gestão e equidade no acesso também são determinantes cruciais. Ainda assim, o acompanhamento desse indicador ao longo das décadas demonstra avanços significativos na priorização da educação como motor do progresso social e econômico mundial.

```{r}
#| label: trabalho
#| warning: false
#| echo: false


# Indicador: Gastos públicos em educação (% do PIB)
indicador <- c("Gastos públicos em educação (% do PIB)" = 'SE.XPD.TOTL.GD.ZS')

# Baixar dados de 1970 a 2019
dados_educacao <- WDI(indicator = indicador, country = "all", start = 1970, end = 2019)

# Informações do indicador
info_wdi <- WDI_data
nome_indicador <- as.data.frame(info_wdi$series) %>%
  filter(indicator == "SE.XPD.TOTL.GD.ZS") %>%
  pull(name)

fonte_indicador <- as.data.frame(info_wdi$series) %>%
  filter(indicator == "SE.XPD.TOTL.GD.ZS") %>%
  pull(sourceOrganization)

# Mapa base
mapa <- ne_countries(returnclass = "sf")

# Unir dados com o mapa
mapa_dados <- left_join(mapa, dados_educacao, by = c("iso_a2" = "iso2c"))

# Criar o gráfico animado
grafico <- mapa_dados %>%
  filter(iso_a2 != "AQ") %>%
  ggplot(aes(fill = `Gastos públicos em educação (% do PIB)`)) +  # CORRIGIDO: crases
  geom_sf() +
  scale_fill_viridis_c(
    limits = c(0, 10),  # ESCALA fixa para realçar variações pequenas
    labels = scales::percent_format(scale = 1, decimal.mark = ","),
    na.value = "lightgray",
    option = "C"
  ) +
  theme_minimal() +
  theme(
    legend.position = "bottom",
    legend.key.width = unit(2.5, "cm"),
    text = element_text(family = "sans")
  ) +
  labs(
    title = "Gastos públicos em educação (% do PIB) — Ano: {closest_state}",
    fill = NULL,
    caption = paste0("Fonte: ", fonte_indicador)
  ) +
  transition_states(year, transition_length = 6, state_length = 3, wrap = FALSE) +
  ease_aes('cubic-in-out')


# Para salvar como GIF (opcional)
# anim_save("gastos_educacao_animado.gif", animation = last_animation())

grafico
```

## **Referências**

ORGANIZAÇÃO DAS NAÇÕES UNIDAS PARA A EDUCAÇÃO, A CIÊNCIA E A CULTURA – UNESCO. *Global education monitoring report 2021: non-state actors in education: who chooses? Who loses?* Paris: UNESCO Publishing, 2021. Disponível em: <https://unesdoc.unesco.org/>. Acesso em: 23 jun. 2025.

ORGANIZAÇÃO DAS NAÇÕES UNIDAS PARA A EDUCAÇÃO, A CIÊNCIA E A CULTURA – UNESCO. *Education for All Global Monitoring Report 2015: Education for All 2000–2015: achievements and challenges*. Paris: UNESCO Publishing, 2015. Disponível em: <https://unesdoc.unesco.org/>. Acesso em: 23 jun. 2025.

WORLD BANK. *World Development Report 2004: Making Services Work for Poor People*. Washington, DC: World Bank and Oxford University Press, 2003. Disponível em: <https://openknowledge.worldbank.org/>. Acesso em: 23 jun. 2025.

OECD – ORGANISATION FOR ECONOMIC CO-OPERATION AND DEVELOPMENT. *Education at a Glance 2023: OECD Indicators*. Paris: OECD Publishing, 2023. Disponível em: https://www.oecd.org/education/education-at-a-glance/. Acesso em: 23 jun. 2025.
